ACORDAO-COMPLETO-2339386

ACÓRDÃO 4311/2019 ATA 19/2019 - PRIMEIRA CÂMARA

VISTOS, relatados e discutidos estes autos que cuidam de pedidos de reexame interpostos por Geraldina Inez Ferreira de Matos, Gilberto José Walter, Gisela Ranck, Helena Dall'ostro e Heloisa Brandão Rubenich contra o Acórdão 10510/2017-TCU-Primeira Câmara, por intermédio do qual este Tribunal considerou legais os atos de aposentadoria das interessadas e determinou a exclusão da vantagem do Bônus de Eficiência e Produtividade dos seus proventos,
ACORDAM os Ministros do Tribunal de Contas da União, reunidos em Sessão da Primeira Câmara, ante as razões expostas pelo relator, em:
9.1. com fundamento nos arts. 32, parágrafo único, 33 e 48 da Lei 8.443/1992, conhecer e dar provimento parcial aos presentes pedidos de reexame;
9.2. suspender o cumprimento do subitem 9.2.1 do Acórdão 10510/2017-TCU-Primeira Câmara enquanto estiverem vigentes as liminares deferidas no âmbito dos Mandados de Segurança 35.410, 35.494, 35.498, 35.490 e 35.500, em trâmite no âmbito do Supremo Tribunal Federal;
9.3. determinar à Superintendência Regional do Trabalho e Emprego no Estado do Rio Grande do Sul que acompanhe os Mandados de Segurança referidos no subitem anterior e, em caso de decisão desfavorável à entidade representativa das carreiras dos interessados, faça cumprir o disposto no subitem 9.2.1 do Acórdão 10510/2017-TCU-Primeira Câmara, sob pena de responsabilização solidária da autoridade administrativa omissa;
9.4. dar ciência deste acórdão aos recorrentes e à Superintendência Regional do Trabalho e Emprego no Estado do Rio Grande do Sul.

Pedidos de Reexame interpostos por Geraldina Inez Ferreira de Matos e outros contra acórdão que considerou legais atos de aposentadoria expedidos no âmbito da Superintendência Regional do Trabalho e Emprego no Estado do Rio Grande do Sul e determinou a exclusão de parcela indevida.

Primeira Câmara

3. Recorrentes: Geraldina Inez Ferreira de Matos (XXX.783.290-XX); Gilberto José Walter (XXX.145.320-XX); Gisela Ranck (XXX.956.260-XX); Helena Dall'ostro (XXX.541.070-XX) e Heloisa Brandão Rubenich (XXX.311.830-XX).

13.1. Ministros presentes: Benjamin Zymler (na Presidência), Bruno Dantas (Relator) e Vital do Rêgo.
13.2. Ministro-Substituto presente: Weder de Oliveira.

Sindicato Nacional dos Auditores Fiscais do Trabalho - SINAIT

BRUNO DANTAS

Ministro Benjamin Zymler.

Cuidam os autos de pedidos de reexame interpostos pelos recorrentes em epígrafe contra o Acórdão 10510/2017-TCU-Primeira Câmara.
2.	A deliberação recorrida, relatada pelo Ministro Benjamin Zymler, apresentou o seguinte teor:
"VISTOS, relatados e discutidos estes autos de aposentadorias concedidas pela Superintendência Regional do Trabalho e Emprego no Estado do Rio Grande do Sul,
ACORDAM os Ministros do Tribunal de Contas da União, reunidos em sessão da 1ª Câmara, diante das razões expostas pelo Relator, com fundamento no art. 71, inciso III, da Constituição Federal e nos arts. 1º, inciso V, 39, inciso II, e 45 da Lei 8.443, de 16 de julho de 1992, em:
9.1. considerar legais os atos de aposentadoria de Geraldina Inez Ferreira de Matos, Gilberto José Walter, Gisela Ranck, Helena Dall'ostro e Heloisa Brandão Rubenich, ordenando seu registro;
9.2. determinar à Superintendência Regional do Trabalho e Emprego no Estado do Rio Grande do Sul, com fulcro nos arts. 71, inciso IX, da Constituição Federal e 6º, § 2º, da Resolução TCU 206/2007, que:
9.2.1. faça cessar, no prazo de 15 (quinze) dias contado a partir da ciência desta deliberação, sob pena de responsabilidade solidária da autoridade administrativa omissa, o pagamento aos inativos Geraldina Inez Ferreira de Matos, Gilberto José Walter, Gisela Ranck, Helena Dall'ostro e Heloisa Brandão Rubenich do Bônus de Eficiência e Produtividade, previsto na Lei 13.464/2017, por incompatível com o art. 40, caput e §§ 1º, 3º, 4º e 18, da Constituição Federal, dada a expressa exclusão da vantagem, de caráter pro labore faciendo, da base de cálculo de contribuição previdenciária;
9.2.2. dê ciência do inteiro teor desta deliberação aos interessados, alertando-os de que o efeito suspensivo proveniente da interposição de eventuais recursos, caso não providos, não os exime da devolução dos valores indevidamente percebidos após a notificação;
9.2.3. envie a esta Corte de Contas, no prazo de 30 (trinta) dias, por cópia, comprovante de que Geraldina Inez Ferreira de Matos, Gilberto José Walter, Gisela Ranck, Helena Dall'ostro e Heloisa Brandão Rubenich tiveram ciência desta deliberação;
9.3. determinar à Sefip que monitore o cumprimento das medidas indicadas acima (grifos acrescidos) ."
3.	Admitido o processamento dos recursos, porquanto preenchidos os requisitos previstos no art. 48 da Lei 8.443/1992, conferi efeito suspensivo ao item 9.2.1 do acórdão recorrido, em relação aos recorrentes (peças 32 e 41) .
4.	Instruído o presente feito, faço reproduzir, com os ajustes que julgo pertinentes, o exame técnico e o encaminhamento oferecidos pela Secretaria de Recursos deste Tribunal (peça 44) , que contou com a anuência do corpo diretivo daquela unidade (peças 45 e 46) :
"HISTÓRICO
2.	Entendeu-se indevido o pagamento aos recorrentes do chamado Bônus de Eficiência e Produtividade, ainda que tal pagamento encontre previsão em dispositivos da Lei 13.464/2017, porquanto essa mesma lei exclui a vantagem da base de cálculo da contribuição previdenciária dos segurados:
'Art. 17.  Os ocupantes do cargo de Auditor-Fiscal do Trabalho terão direito ao valor individual do Bônus de Eficiência e Produtividade na Atividade de Auditoria-Fiscal do Trabalho por servidor, na proporção de 1 (um inteiro) .
§ 1o  Os servidores ativos em efetivo exercício no cargo de Auditor-Fiscal do Trabalho receberão o Bônus de Eficiência e Produtividade na Atividade de Auditoria-Fiscal do Trabalho proporcionalmente ao período em atividade, de acordo com os percentuais de bonificação definidos na tabela 'b' do Anexo III desta Lei, aplicáveis sobre a proporção prevista no caput deste artigo. 
§ 2o  Os aposentados receberão o Bônus de Eficiência e Produtividade na Atividade de Auditoria-Fiscal do Trabalho correspondente ao período em inatividade, de acordo com os percentuais de bonificação definidos na tabela 'b' do Anexo IV desta Lei, aplicáveis sobre a proporção prevista no caput deste artigo. 
§ 3o  Os pensionistas farão jus ao Bônus de Eficiência e Produtividade na Atividade de Auditoria-Fiscal do Trabalho da seguinte forma, aplicável sobre a proporção prevista no caput deste artigo: 
I - para as pensões instituídas em decorrência do falecimento do servidor na atividade, o valor do Bônus será pago observado o disposto na tabela 'b' do Anexo III desta Lei, aplicando-se o disposto na tabela 'b' do Anexo IV desta Lei para fins de redução proporcional da pensão a partir do momento em que for instituída¿ 
II - para as pensões instituídas em decorrência do falecimento do servidor na inatividade, o valor do Bônus será o mesmo valor pago ao inativo, observado o tempo de aposentadoria, conforme o disposto na tabela 'b' do Anexo IV desta Lei. 
............................................................................................................................................
Art. 24.  O valor do Bônus de Eficiência e Produtividade na Atividade de Auditoria-Fiscal do Trabalho não integrará o vencimento básico, não servirá de base de cálculo para adicionais, gratificações ou qualquer outra vantagem pecuniária e não constituirá base de cálculo de contribuição previdenciária.'
2.1.	Irresignados, os interessados interpuseram os presentes pedidos de reexame, que se fundamentam nos fatos que, adiante, passar-se-á a relatar.
ADMISSIBILIDADE
3.	Reiteram-se os exames de admissibilidade realizados por esta Secretaria (Peças 25-28 e 41) , ratificados pelo Exmo. Ministro Bruno Dantas (Peças 32 e 41) , que concluíram pelo conhecimento dos recursos apresentados, nos termos do artigo 48 da Lei 8.443/1992, c/c os artigos 285 e 286, parágrafo único, do RI/TCU, suspendendo-se os efeitos do subitem 9.2.1 do Acórdão recorrido.
EXAME DE MÉRITO
4.	Delimitação
4.1.	Constitui objeto do presente recurso definir se:
a) 	este Tribunal deveria ter realizado a oitiva prévia dos recorrentes antes da prolação do acórdão ora recorrido, que apreciou seus atos de aposentadoria;
b) 	o TCU violou a reserva de plenário prevista na Súmula Vinculante n. 10 do STF;
c) 	este Tribunal tem competência para realizar o controle incidental de constitucionalidade;
d) 	a natureza jurídica do instituto 'bônus de eficiência e produtividade' é eminentemente indenizatória;
e) 	a decisão ora combatida é prejudicial para a União;
f) 	pela Lei Previdenciária, não incidiria a contribuição previdenciária sobre o 'bônus de eficiência e produtividade'.
5. 	Da oitiva prévia dos recorrentes
5.1.	Defendeu-se que 	o Acórdão recorrido seria nulo, eis que a Sefip, em nenhum momento, notificou os recorrentes para apresentarem manifestação preliminar (Peças 17, 19, 21, 23 e 34, p. 5-7) .
Análise:
5.2.	Rejeita-se, desde já, o argumento de ter havido violação aos princípios do contraditório e da ampla defesa, em virtude de não ter sido oportunizado aos ora recorrentes o direito de se manifestarem nos autos antes da prolação do acórdão recorrido, porquanto o entendimento consubstanciado na Súmula Vinculante 3 do STF expressamente excepciona a observância do contraditório e da ampla defesa previamente ao julgamento do Tribunal, nesses termos:
'Nos processos perante o Tribunal de Contas da União asseguram-se o contraditório e a ampla defesa quando da decisão puder resultar anulação ou revogação de ato administrativo que beneficie o interessado, excetuada a apreciação da legalidade do ato de concessão de aposentadoria, reforma e pensão' (grifos acrescidos) . 
5.3.	Assim, nos termos da referida súmula, o STF, ao julgar os MS's 25.116 e 25.403, confirmou seu entendimento no sentido de que a Corte de Contas, nos processos de registro de aposentadoria, reforma e pensão, deve oportunizar o contraditório à parte interessada somente nos casos em que haja ultrapassado o lapso quinquenal para o julgamento do TCU. Na oportunidade, restou decidido, ainda, que o prazo não deve ser contado a partir da concessão do benefício, mas apenas do momento em que o ato foi encaminhado ao Tribunal de Contas da União para registro, pois somente a partir daí a Corte de Contas teria ciência dos motivos que levaram à sua edição.
5.4.	Com base nesse entendimento, por intermédio do Acórdão 587/2011-TCU-Plenário, este Tribunal definiu a sistemática para apreciação dos atos sujeitos a registro, nestes termos:
'O TCU, diante de constatação que possa levar à negativa de registro de ato de admissão de pessoal e de concessão de aposentadoria, reforma e pensão, deve assegurar aos beneficiários a oportunidade do uso das garantias constitucionais do contraditório e da ampla defesa, sempre que transcorrido lapso temporal superior a cinco anos quando da apreciação.' 
5.5.	A tabela abaixo esquematiza as datas relevantes de disponibilização ao TCU dos atos de aposentadoria dos recorrentes:
	Interessado
	Data de disponibilização do ato ao TCU
	Localização da peça nos autos

	Geraldina Inez Ferreira de Matos
	10/7/2017
	Peça 2

	Gilberto José Walter
	7/3/2017
	Peça 3

	Gisela Ranck
	14/3/2017
	Peça 4

	Helena Dall'ostro
	7/3/2017
	Peça 5

	Heloisa Brandão Rubenich
	7/3/2017
	Peça 6

5.6.	O julgamento de todos os atos ocorreu em 21/11/2017, em Sessão realizada pela 1ª Câmara, dentro, portanto, do referido prazo de 5 anos. 
5.7.	Nesse contexto, verifica-se que esta Corte de Contas julgou os atos concessórios dos recorrentes dentro do quinquênio legal, em consonância com a orientação da Corte Suprema, devendo, deste modo, não ser acatado o argumento de violação aos princípios do contraditório e da ampla defesa.
5.8.	Cabe esclarecer que esta Corte de Contas não intima pessoalmente a parte acerca da data em que será julgado processo de seu interesse. Tal fato não ofende qualquer princípio constitucional ligado à defesa, vez que a publicação da pauta de julgamentos no Diário Oficial da União é suficiente para conferir publicidade ao ato processual. Tal exegese encontra amparo em deliberação do Plenário do Supremo Tribunal Federal, proferida em sede de Agravo Regimental em Mandado de Segurança (MS-AgR 26.732/DF, Relatora Ministra Carmen Lúcia) , conforme excerto a seguir transcrito: 
'EMENTA: MANDADO DE SEGURANÇA. TRIBUNAL DE CONTAS DA UNIÃO. JULGAMENTO DE RECURSO DE RECONSIDERAÇÃO. INTIMAÇÃO PESSOAL DA DATA DA SESSÃO. DESNECESSIDADE. 
1. 	Não se faz necessária a notificação prévia e pessoal da data em que será realizada a sessão de julgamento de recurso de reconsideração pelo Tribunal de Contas da União. Ausência de ofensa aos princípios da ampla defesa e do devido processo legal quando a pauta de julgamentos é publicada no Diário Oficial da União. 
2. 	O pedido de sustentação oral pode ser feito, conforme autoriza o art. 168 do Regimento Interno do Tribunal de Contas da União, até quatro horas antes da sessão. Para tanto, é necessário que os interessados no julgamento acompanhem o andamento do processo e as publicações feitas no Diário Oficial da União. 
3. 	Agravo regimental ao qual se nega provimento.'  
5.9.	Nessa ordem de ideias, é de se propor a rejeição dos argumentos dos recorrentes.
6.	Da súmula vinculante nº 10 do STF
6.1.	Defende-se que, no acórdão recorrido, teria havido violação da Súmula vinculante nº 10 do STF, pois o TCU, em que pese órgão administrativo, deve decidir tema de afastamento de lei por inconstitucionalidade por meio de seu plenário e jamais por órgão fracionário (Peças 17, 19, 21, 23, p. 9-19 e 34, p. 8-18) .
Análise:
6.2.	Assim, dispõe a súmula vinculante n. 10 do STF:
'Viola a cláusula de reserva de plenário (CF, artigo 97) a decisão de órgão fracionário de Tribunal que embora não declare expressamente a inconstitucionalidade de lei ou ato normativo do poder público, afasta sua incidência, no todo ou em parte.'
6.3.	Ocorre que o TCU é um órgão que exerce atividade de caráter eminentemente administrativo, circunstância essa que descaracteriza, por completo, a alegação de desrespeito ao enunciado constante da Súmula Vinculante n. 10/STF. Nesse sentido, deve-se considerar a seguinte fundamentação de decisão monocrática do Ministro Celso de Mello do STF (Rcl 15.287 MC/PR) :
'É que a alegação de desrespeito à exigência constitucional da reserva de plenário (CF, art. 97) supõe, para restar configurada, a existência de decisão emanada de autoridades ou órgãos judiciários proferida em sede jurisdicional. 
Assinalo, no entanto, que o Conselho da Magistratura do E. Tribunal de Justiça do Estado do Paraná, no âmbito de suas atribuições, exerce atividade de caráter eminentemente administrativo, circunstância essa que descaracteriza, por completo, a alegação de desrespeito ao enunciado constante da Súmula Vinculante nº 10/STF.'
6.4.	Demais disso, merece destaque o seguinte excerto de voto do relator do Acórdão 10514/2017-TCU-Primeira Câmara, Relator Ministro Benjamin Zymler (TC Processo 028.571/2017-7) :
'21.	Por fim, cumpre anotar que, em sessão de 8/11/2017, o Plenário desta Corte, por meio do Acórdão 2.463/2017, ao ter presente a mesma questão aqui tratada, determinou a supressão do pagamento a cinco inativos do Ministério do Trabalho do Bônus de Eficiência e Produtividade previsto na Lei 13.464/2017, 'por incompatível com o art. 40, caput e §§ 1º, 3º, 4º e 18, da Constituição Federal'. 
22.	Com isso, tendo em vista o disposto no art. 15 do Novo Código de Processo Civil, bem como o teor do enunciado nº 103 da Súmula desta Corte, que estabelece que 'na falta de normas legais regimentais específicas, aplicam-se, analógica e subsidiariamente, no que couber, a juízo do Tribunal de Contas da União, as disposições do Código de Processo Civil', observo que foi satisfeita a chamada 'cláusula de reserva de plenário' - estabelecida no art. 97 da CF/1988, consoante se extrai do parágrafo único do art. 949 do NCPC, verbis:
'Art. 949. Se a arguição for:
I - rejeitada, prosseguirá o julgamento;
II - acolhida, a questão será submetida ao plenário do tribunal ou ao seu órgão especial, onde houver.
Parágrafo único.  Os órgãos fracionários dos tribunais não submeterão ao plenário ou ao órgão especial a arguição de inconstitucionalidade quando já houver pronunciamento destes ou do plenário do Supremo Tribunal Federal sobre a questão' ' (ênfase acrescida) .
6.5.	Em virtude dessas considerações, o argumento apresentado pelos recorrentes não merece ser acolhido.
7.	Da competência do TCU para o controle incidental de constitucionalidade
7.1.	Defendeu-se que este Tribunal não tem competência para exercer o controle incidental de constitucionalidade (Peças 17, 19, 21, 23 e 34, p. 7-8) .
Análise:
7.2.	A competência do TCU para a realização do controle incidental de constitucionalidade foi minuciosamente esclarecida pelo Relator a quo, nos seguintes termos:
'5.	Em preliminar, acerca da possibilidade de esta Corte proceder ao exame incidental de inconstitucionalidade de lei ou ato normativo do poder público, hipótese, aliás, expressamente prevista no § 2º do art. 17 de seu Regimento Interno, permito-me transcrever excerto do voto por mim proferido no âmbito do TC-Processo 021.009/2017-1, o qual veio a fundamentar o Acórdão 2000/2017-TCU-Plenário:
'20. O controle de constitucionalidade, que tem como único objetivo a preservação da supremacia da Constituição, é o único meio pelo qual os poderes constituídos poderão fazer o exame da adequação das leis e dos atos normativos à Constituição, do ponto de vista material ou formal, em estrita observância ao princípio da compatibilidade vertical, segundo o qual a validade e, portanto, a aplicação da norma inferior depende de sua compatibilidade com a Constituição Federal. 
............................................................................................................................................
31. Parece, claro, assim, que, onde há jurisdição, há o poder-dever de se declarar a inconstitucionalidade das leis e dos atos administrativos incompatíveis com a Constituição. Afinal de contas, para que o TCU possa cumprir a sua missão de assegurar a efetiva e regular gestão dos recursos públicos em benefício da sociedade, não há como se admitir que atos contrários aos princípios constitucionais sejam tolerados, mesmo quando travestidos de lei. Daí a atualidade do entendimento do Supremo Tribunal Federal, consubstanciado na Súmula nº 347, segundo a qual: 
'O Tribunal de Contas, no exercício de suas atribuições, pode apreciar a constitucionalidade das leis e atos do Poder Público.' 
32. Evidentemente que essa competência do TCU refere-se à apreciação da constitucionalidade das leis e atos do Poder Público em caráter incidental e a cada caso concreto que lhe é submetido, com efeitos apenas entre as partes, haja vista que a declaração de inconstitucionalidade em abstrato, com efeito erga omnes, somente compete ao STF. 
33. Na verdade, parece cristalino que a Súmula 347 nada mais fez do que explicitar as atribuições outorgadas ao TCU pela Carta Magna, hoje constantes de rol bem mais extenso do que o da Constituição de 1946. Com efeito, no exercício de suas atribuições constitucionais, o TCU procede à análise de conformidade dos atos praticados pelos gestores públicos e demais responsáveis por bens e valores da União com o ordenamento jurídico vigente, em cujo vértice encontra-se a Constituição Federal. Em muitos casos, portanto, essa análise depende da interpretação de normas que regem tais atos e de seu confronto com a Constituição Federal. Daí a razão de ser da multicitada Súmula 347 do STF. 
34. Tem-se, assim, que a suposta revogação do enunciado nº 347 da Súmula do Supremo Tribunal Federal (...) representaria uma capitis diminutio das competências constitucionais atribuídas a esta Corte de Contas pelo constituinte originário, uma vez que, para o exercício do poder de controle inerente às atividades de fiscalização e auditoria, o TCU passaria a se subordinar tão somente à lei e não à Constituição Federal. 
............................................................................................................................................
37. De resto, cumpre dizer que a ampla legitimação para o controle abstrato de constitucionalidade, conferida pela atual Carta Política, não eliminou o controle difuso de constitucionalidade, ainda que possa tê-lo reduzido, sendo certo que ainda hoje podem os juízes e tribunais declarar, em cada caso concreto, a inconstitucionalidade de leis ou atos normativos do poder público. Em menor extensão, segundo o STF, pode o TCU deixar de aplicar ao caso concreto sob sua análise lei que considere inconstitucional. Nesse contexto, pode-se afirmar que permanecem válidos os pressupostos que ensejaram a edição pelo STF da Súmula de nº 347 em 1963.' '
7.3.	Posta assim a questão, entende-se que o argumento apresentado pelos recorrentes não merece ser acolhido.
8. 	Da natureza jurídica do instituto 'bônus de eficiência e produtividade'
8.1.	Defendeu-se que a natureza jurídica do 'bônus de eficiência e produtividade' é indenizatória, com base nos seguintes argumentos (Peças 17, 19, 21, 23, p. 20-26 e 34, p. 18-24) :
8.2.	A natureza jurídica do instituto 'bônus de eficiência e produtividade', ainda que seja contraprestação de um serviço realizado, é eminentemente indenizatória, na medida em que representa uma compensação em favor do agente público que conseguiu aumentar a arrecadação, ou seja, é indiscutivelmente em prol do interesse da Administração.
8.3.	Com isso, o pagamento é feito sem incidência de contribuição previdenciária, por ser uma parcela indenizatória, devendo ser paga de forma proporcional e com o critério legal de maior ou menor atuação na formação do valor que será dividido para o pagamento do bônus. É claro que novas formas de remuneração de servidores públicos podem gerar debates e formação de posicionamentos jurídicos e, no caso do bônus, não é diferente.
Análise:
8.4.	Para o deslinde da presente questão, é de mister transcrever os artigos 49, 51 e 61 da Lei 8.112/1990:
'Art. 49.  Além do vencimento, poderão ser pagas ao servidor as seguintes vantagens:
I - indenizações;
II - gratificações;
III - adicionais.
§ 1o  As indenizações não se incorporam ao vencimento ou provento para qualquer efeito.
§ 2o  As gratificações e os adicionais incorporam-se ao vencimento ou provento, nos casos e condições indicados em lei.
 (...) 
 Art. 51.  Constituem indenizações ao servidor:
I - ajuda de custo;
II - diárias;
III - transporte.
IV - auxílio-moradia.  
 (...) 
Art. 61.  Além do vencimento e das vantagens previstas nesta Lei, serão deferidos aos servidores as seguintes retribuições, gratificações e adicionais:        
I - retribuição pelo exercício de função de direção, chefia e assessoramento
II - gratificação natalina;
III - adicional por tempo de serviço;   (Revogado pela Medida Provisória nº 2.225-45, de 4.9.2001) 
IV - adicional pelo exercício de atividades insalubres, perigosas ou penosas;
V - adicional pela prestação de serviço extraordinário;
VI - adicional noturno;
VII - adicional de férias;
VIII - outros, relativos ao local ou à natureza do trabalho.
IX - gratificação por encargo de curso ou concurso.' 
8.5.	A leitura atenta das disposições supra revela que, quando o legislador deseja elencar um rol de vantagens como meramente exemplificativo, utiliza a expressão 'outros'  (cf, e.g., inciso VIII do art. 61 supracitado) .
8.6.	Assim, é de se concluir que compõem o rol das indenizações apenas a ajuda de custo, as diárias, o transporte e o auxílio-moradia. É dizer: o 'bônus de eficiência e produtividade' não pode ser enquadrado como espécie do gênero indenização, vez que o art. 51 da Lei 8.112/1990 é taxativo e não admite a inclusão de outras vantagens.
8.7.	Posto isso, cumpre perquirir a natureza jurídica do 'bônus de eficiência e produtividade'. Para tanto, transcreve-se o disposto na Lei 13.464/2017:
'Art. 17.  Os ocupantes do cargo de Auditor-Fiscal do Trabalho terão direito ao valor individual do Bônus de Eficiência e Produtividade na Atividade de Auditoria-Fiscal do Trabalho por servidor, na proporção de 1 (um inteiro) .
§ 1º  Os servidores ativos em efetivo exercício no cargo de Auditor-Fiscal do Trabalho receberão o Bônus de Eficiência e Produtividade na Atividade de Auditoria-Fiscal do Trabalho proporcionalmente ao período em atividade, de acordo com os percentuais de bonificação definidos na tabela 'b' do Anexo III desta Lei, aplicáveis sobre a proporção prevista no caput deste artigo. 
§ 2º  Os aposentados receberão o Bônus de Eficiência e Produtividade na Atividade de Auditoria-Fiscal do Trabalho correspondente ao período em inatividade, de acordo com os percentuais de bonificação definidos na tabela 'b' do Anexo IV desta Lei, aplicáveis sobre a proporção prevista no caput deste artigo. 
 (...) '
8.8.	Acrescente-se a doutrina de Hely Lopes Meirelles:
'O que caracteriza o adicional e o distingue da gratificação é o ser aquele uma recompensa ao tempo de serviço do servidor, ou uma retribuição pelo desempenho de funções especiais que refogem da rotina burocrática, e esta, uma compensação por serviços comuns executados em condições anormais para o servidor, ou uma ajuda pessoal em face de certas situações que agravam o orçamento do servidor. O adicional relaciona-se com o tempo ou com a função; a gratificação relaciona-se com o serviço ou com o servidor. O adicional, em princípio, adere ao vencimento e, por isso, tem caráter permanente; a gratificação é autônoma e contingente.
 (...) 
As indenizações são previstas em lei e destinam-se a indenizar o servidor por gastos em razão da função. Seus valores podem ser fixados em lei ou decreto, se aquela permitir. Tendo natureza jurídica indenizatória, não se incorporam à remuneração, não repercutem no cálculo dos benefícios previdenciários e não estão sujeitas ao imposto de renda' (grifos acrescidos)  (in Direito Administrativo Brasileiro, 33ª Ed., São Paulo: Malheiros Editores Ltda., p. 491 e 499) 
8.9.	Em virtude dessas considerações, vale dizer que o 'bônus de eficiência e produtividade' é, tecnicamente, um adicional, vez que se incorpora à remuneração e aos proventos, e não uma indenização. Daí porque o argumento apresentado pelos recorrentes não merece ser acolhido.
9. 	Da prejudicialidade para a União
9.1.	Defende-se que a incidência da contribuição previdenciária seria prejudicial à União, com base nos seguintes argumentos (Peças 17, 19, 21, 23, p. 27-28 e 34, p. 24-25) :
9.2.	A tese da incidência de contribuição previdenciária sobre o bônus de eficiência tem por consequência direta uma oneração maior dos cofres da União, uma vez que a contribuição patronal, ou da União, seria o dobro daquela exigida dos servidores beneficiários. Portanto, a decisão ora combatida acaba por gerar um dano direto para a União.
Análise:
9.3.	O argumento apresentado não é inédito, tendo o Excelentíssimo Senhor Ministro a quo assim ponderado:
'10.	A propósito, não posso deixar de abordar, ainda que de passagem, os principais argumentos oferecidos pela Advocacia-Geral da União (AGU) ao defender, nos autos do TC-Processo 021.009/2017-1, os pagamentos ora impugnados:
 (...) 
c) 'a tese de incidência de contribuição previdenciária sobre o Bônus de Eficiência tem por consequência direta uma oneração maior dos cofres da União, uma vez que a contribuição patronal, ou da União, seria o dobro daquela exigida dos servidores beneficiários', o que acabaria 'por gerar um dano direto para a União';
 (...) 
12. 	Quanto ao suposto dano que a eventual instituição de contribuição previdenciária sobre o bônus causaria, em face da contribuição patronal (alínea 'c', acima) , o argumento, com a devida vênia, é desarrazoado, mormente à luz da realidade das contas públicas nacionais. Fosse como quer a AGU, diga-se de passagem, melhor seria não cobrar contribuição nenhuma, de nenhum servidor público.
13.	De fato, consideradas apenas suas fontes próprias de financiamento - a saber, as contribuições dos servidores e a chamada contribuição patronal -, o RPPS é altamente deficitário. Em 2016, o deficit apurado foi de R$ 38,9 bilhões, o equivalente a 55,9% do total das despesas do regime. 
14. 	Ora, se o bônus de eficiência integrasse a base de cálculo da contribuição previdenciária, não haveria aumento de despesa para o setor público, como quer fazer parecer a AGU, pois a 'despesa' com contribuição patronal - despesa intra-orçamentária - seria anulada pela redução do deficit em igual valor. 
15. 	Além disso, evidentemente, o deficit do RPPS seria reduzido pelo ingresso da contribuição dos servidores (ativos e inativos) e pensionistas. 
16. 	Nesse cenário, a inclusão do bônus nos proventos sem a respectiva contribuição previdenciária obviamente amplia a necessidade de aporte, para o sistema, de recursos adicionais do Tesouro, que se vê obrigado a cobrir o que seria a parcela de esforço exigível dos próprios segurados. Aqui, não é demais enfatizar que o custo previdenciário da vantagem, havido com os seus mais de 32.000 beneficiários atuais (18.668 aposentados e 13.409 pensionistas das carreiras de Auditoria-Fiscal do Trabalho e Auditoria Tributária e Aduaneira) , é da ordem de R$ 477 milhões ao ano, custo esse integralmente assumido pelo erário ante a prescrição inserta na parte final dos arts. 14 e 24 da Lei 13.464/2017.
17. 	Em razão dos elevados resultados negativos do RPPS, que estão a pressionar os gastos públicos, foi recentemente alterada a alíquota da contribuição exigida dos servidores públicos pela Medida Provisória 805, de 30/10/2017 (publicada na edição extraordinária do Diário Oficial da União do mesmo dia) . Desse modo, na tentativa de reduzir os péssimos resultados do RPPS, será elevada a contribuição previdenciária exigida do servidor que percebe acima do teto do regime geral a partir de 1º/2/2018 (após cumprido o prazo constitucional mínimo de 90 dias entre a publicação da lei e a majoração da contribuição) . 
18. 	Esse aumento de tributo não alcançará o grupo de servidores que recebem bônus de eficiência até que o Poder Judiciário venha a se pronunciar, caso provocado, sobre a constitucionalidade do art. 24 da Lei 13.464/2017, bem assim dos incisos XXIII e XXIV do §1º do art. 4º da Lei 10.887/2004, introduzidos pela Lei 13.464/2017.'
9.4.	Destarte, opina-se pela rejeição dos argumentos apresentados pelos recorrentes.
10. 	Da Lei Previdenciária
10.1. 	 Defende-se que, pela Lei Previdenciária, não incidiria a contribuição previdenciária sobre o 'bônus de eficiência e produtividade' (Peças 17, 19, 21, 23, p. 28-52 e 34, p. 25-47) .	
Análise:
10.2.	Para o deslinde da presente questão, traz-se à colação o § 1º do art. 4º da Lei no 10.887, de 18/6/2004:
' (...) 
§ 1o Entende-se como base de contribuição o vencimento do cargo efetivo, acrescido das vantagens pecuniárias permanentes estabelecidas em lei, os adicionais de caráter individual ou quaisquer outras vantagens, excluídas:
 (...) ' (grifos acrescidos) .
10.3.	É, portanto, de clareza solar que o 'bônus de eficiência e produtividade', por ter natureza jurídica de adicional, integra a base de cálculo da contribuição previdenciária, ex vi do disposto no § 1º supracitado.
CONSIDERAÇÕES ADICIONAIS
11.	Não se pode relegar ao oblívio que, nos autos do TC Processo 021.009/2017-1, foi prolatado o Acórdão 2000/2017-TCU-Plenário, nos seguintes termos:
'VISTOS, relatados e discutidos os presentes autos que tratam de recurso de agravo interposto pela União contra decisão que deferiu pedido de medida cautelar determinando aos Ministérios da Fazenda e do Trabalho que se abstenham de pagar a inativos e pensionistas o Bônus de Eficiência e Produtividade de que trata a Lei 13.464/2017, até a apreciação final desta representação,
ACORDAM os Ministros do Tribunal de Contas da União, reunidos em sessão do Plenário, ante as razões expostas pelo Relator, e com fundamento no art. 289 do Regimento Interno, em:
9.1. 	conhecer do agravo interposto pela União, para, no mérito, dar-lhe provimento, para se negar conhecimento à presente representação e determinar o seu arquivamento, com a consequente revogação da medida cautelar anteriormente deferida, sem prejuízo de autorizar a Sefip a realizar a fiscalização do pagamento do Bônus de Eficiência e Produtividade na Atividade Tributária e Aduaneira e na Atividade de Auditoria-Fiscal do Trabalho instituída pela Lei nº 13.464/2017 nos casos concretos que lhe forem submetidos ou de que tenham conhecimento, observando-se o direito ao contraditório e à ampla defesa, quando for o caso;
9.2. 	alertar a Sefip de que os §§ 2º e 3º dos artigos 7º e 17 da Medida Provisória 765/2016, convertida na Lei 13.464/2017 somente poderão ter a sua incidência afastada nos casos concretos submetidos à apreciação deste Tribunal, consoante autorizado no enunciado nº 347 da Súmula do STF;
9.3. 	encaminhar cópia do inteiro teor do presente processo, assim como desta deliberação, ao Conselho Federal da Ordem dos Advogados do Brasil e ao Procurador-Geral da República, ambos legitimados universais para o ajuizamento de ação direta de inconstitucionalidade, nos termos do art. 103 da Constituição Federal, para que tenham ciência do entendimento deste Tribunal e possam adotar as providências que entenderem cabíveis;
9.4.	 recomendar à Casa Civil da Presidência da República a revisão dos artigos 14 e 24 da Lei nº 13.464/2017, que instituiu o Bônus de Eficiência e Produtividade na Atividade Tributária e Aduaneira e na Atividade de Auditoria-Fiscal do Trabalho, no sentido de se autorizar a sua inclusão na base de cálculo da contribuição previdenciária, tornando-a compatível com o regime previdenciário estabelecido na Constituição Federal;
9.5. 	dar ciência desta deliberação à agravante e aos órgãos jurisdicionados.'
11.1.	Foram opostos embargos de declaração contra a deliberação supracitada, os quais foram apreciados por meio do Acórdão 2721/2017-TCU-Plenário, nos seguintes termos:
'VISTOS, relatados e discutidos estes autos em que se aprecia, nesta fase processual, embargos de declaração opostos pelo Ministério Público junto a esta Corte de Contas ao Acórdão 2000/2017-TCU-Plenário,
ACORDAM os Ministros do Tribunal de Contas da União, reunidos em sessão do Plenário, ante as razões expostas pelo Relator, em:
9.1. 	com fundamento no art. 34 da Lei nº 8.443/1992 c/c o art. 287 do RITCU, conhecer dos embargos de declaração opostos pelo Ministério Público junto a esta Corte de Contas, para, no mérito, rejeitá-los;
9.2. 	dar ciência desta deliberação ao recorrente, aos interessados e ao órgão jurisdicionado;
9.3. 	determinar à Segecex que formalize processo apartado com vistas ao planejamento e à execução de fiscalização destinada a examinar a natureza jurídica do Bônus de Eficiência  e Produtividade na Atividade Aduaneira e na Atividade de Auditoria-Fiscal do Trabalho instituído pela Lei 13.464/2017, bem como a verificar a correspondente repercussão nos pagamentos a servidores ativos e a inclusão dessa parcela em aposentadorias e pensões, ficando a critério da unidade formular o modelo adequado de fiscalização a ser executado, diante do expressivo volume de beneficiários do referido bônus.'
11.2.	Ocorre que o Excelentíssimo Senhor Ministro Alexandre de Moraes, do Pretório Excelso, nos autos dos Mandados de Segurança 35.410, 35.494, 35.498, 35.490 e 35.500, impetrados, respectivamente, pelo Sindicato Nacional dos Analistas Tributários da Receita Federal do Brasil, pelo Sindicato Nacional dos Auditores Fiscais da Receita Federal, pelo Sindicato Nacional dos Auditores do Trabalho, pela Associação Nacional dos Auditores Fiscais da Receita Federal do Brasil (Unafisco) e Associação Nacional dos Auditores Fiscais da Receita Federal do Brasil (Anfip) -, deferiu os pedidos liminares 'para suspender os efeitos do ato impugnado no TC Processo 021.009/2017-1, unicamente em relação aos substituídos pelo impetrante e, consequentemente, determinar que o Tribunal de Contas da União, nos casos concretos submetidos a sua apreciação, se abstenha afastar a incidência dos os §§ 2º e 3º dos artigos 7º e 17 da Medida Provisória 765/2016, convertida na Lei 13.464/2017'.
11.3.	Observa-se que, ainda que dois dos citados Mandados de Segurança tenham sido impetrados por associações dos Auditores Fiscais da Receita Federal do Brasil, o que em tese limitaria o alcance subjetivo das decisões aos seus filiados, o sindicato respectivo também obteve decisão liminar favorável, de modo que os comandos judiciais em questão alcançam todos os integrantes das três carreiras citadas.
11.4.	Dessa forma, fica obstado que esta Corte de Contas, nos casos a serem apreciados, venha a afastar a incidência dos dispositivos da Lei nº 13.464/2017 que tratam do bônus por eficiência e produtividade para as carreiras dos Auditores Fiscais da Receita Federal do Brasil, dos Analistas Tributários da Receita Federal do Brasil e dos Auditores Fiscais do Trabalho, enquanto estiver vigente a liminar deferida pelo Excelentíssimo Senhor Ministro Alexandre de Moraes do STF. Nesse sentido, merece destaque o Acórdão 631/2018-TCU-Plenário, Sessão de 21/3/2018, Ata 9/2018, TC 028.586/2017-4.
11.5.	Nesse cenário, muito embora os demais argumentos trazidos pelos recorrentes não mereçam guarida, o TCU encontra-se impedido de determinar a imediata exclusão da parcela relativa ao bônus de eficiência e produtividade dos seus proventos. Por conseguinte, seguindo a linha dos Acórdãos 2.134/2018, 2.214/2018 e 2.215/2018, todos do Plenário desta Corte, dentre outros, propõe-se o provimento parcial aos presentes pedidos de reexame a fim de suspender o cumprimento do subitem 9.2.1 do Acórdão 10510/2017-TCU-Primeira Câmara, enquanto estiver vigente a liminar deferida no âmbito do STF.
11.6	Destarte, cabe determinar à Superintendência Regional do Trabalho e Emprego no Estado do Rio Grande do Sul que acompanhe o deslinde do MS 35.498/DF na Corte Suprema e, caso ocorra desfecho desfavorável aos ora recorrentes, faça cumprir, na íntegra, o Acórdão 10510/2017-TCU-Primeira Câmara.
11.7.	Demais disso, cabe determinar o encaminhamento ao Departamento de Assuntos Extrajudiciais da AGU, nos termos da Questão de Ordem aprovada pelo Plenário do TCU em 8/6/2011, as informações necessárias ao acompanhamento do MS 35.498 no STF, para que aquele órgão adote as providências cabíveis, dando ciência à Consultoria Jurídica desta Corte.
CONCLUSÃO
12.	Ex positis, conclui-se que:
a) 	este Tribunal agiu corretamente ao não realizar a oitiva prévia dos recorrentes antes da prolação do acórdão ora recorrido, que apreciou seus atos de aposentadoria;
b) 	a deliberação ora recorrida não violou o princípio da legalidade;
c) 	o TCU não violou a reserva de plenário prevista na Súmula Vinculante nº 10 do STF;
d) 	este Tribunal tem competência para realizar o controle incidental de constitucionalidade;
e) 	a natureza jurídica do instituto 'bônus de eficiência e produtividade' não é de indenização, e sim de adicional;
f) 	a decisão ora combatida está de acordo com a ordem constitucional;
g) 	pela Lei Previdenciária, incide a contribuição previdenciária sobre o 'bônus de eficiência e produtividade';
h) 	fica suspenso o cumprimento do subitem 9.2.1 do Acórdão 10510/2017-TCU-Primeira Câmara, enquanto estiver vigente a liminar deferida pelo Excelentíssimo Senhor Ministro Alexandre de Moraes do STF, nos autos do MS 35.498/DF.
PROPOSTA DE ENCAMINHAMENTO
13.	Ante o exposto, submetem-se os autos à consideração superior, propondo-se, com fundamento nos termos do artigo 48 da Lei 8.443/1992, c/c os artigos 285 e 286, parágrafo único, do RI/TCU:
a) 	conhecer dos presentes pedidos de reexame interpostos por Geraldina Inez Ferreira de Matos (CPF XXX.783.290-XX) , Gilberto José Walter (CPF XXX.145.320-XX) , Gisela Ranck (CPF XXX.956.260-XX) , Helena Dall'ostro (CPF XXX.541.070-XX) e Heloisa Brandão Rubenich (CPF XXX.311.830-XX) , para, no mérito, dar-lhes provimento parcial;
b) 	suspender o cumprimento do subitem 9.2.1 do Acórdão 10510/2017-TCU-Primeira Câmara, enquanto estiver vigente a liminar deferida pelo Excelentíssimo Senhor Ministro Alexandre de Moraes do STF, nos autos do MS 35.498/DF (cf., e.g., Acórdão 631/2018-TCU-Plenário, Sessão de 21/3/2018, Ata 9/2018, TC 028.586/2017-4) ;
c) 	determinar à Superintendência Regional do Trabalho e Emprego no Estado do Rio Grande do Sul que acompanhe o deslinde do MS 35.498/DF na Corte Suprema e, caso ocorra desfecho desfavorável às ora recorrentes, faça cumprir, na íntegra, o Acórdão 10510/2017-TCU-Primeira Câmara, sob pena de responsabilidade solidária do gestor;
d) 	determinar o encaminhamento ao Departamento de Assuntos Extrajudiciais da AGU, nos termos da Questão de Ordem aprovada pelo Plenário do TCU em 8/6/2011, as informações necessárias ao acompanhamento do MS 35.498 no STF, para que aquele órgão adote as providências cabíveis, dando ciência à Consultoria Jurídica desta Corte;
e) 	dar ciência do Acórdão que for prolatado aos recorrentes e aos demais interessados, ressaltando-se que o Relatório e o Voto que o acompanharem podem ser consultados no endereço www.tcu.gov.br/acordaos, no dia seguinte ao de sua oficialização."
5.	O Ministério Público de Contas, representado nestes autos pelo Procurador Sergio Ricardo Costa Caribé, manifestou-se de acordo com a proposta formulada pela secretaria especializada.
	É o relatório.

Claudio Renato do Canto Farág (OAB/DF 14.005 e OAB/SP 389.410) e outros, representando Geraldina Inez Ferreira de Matos, Gilberto José Walter, Gisela Ranck, Helena Dall'ostro e Heloisa Brandão Rubenich.

Procurador Sergio Ricardo Costa Caribé.

aposentadoria. pagamento de rubrica relativa ao bônus de eficiência e produtividade implementado pela Lei 13.464/2017. vantagem que não se insere na base de cálculo da contribuição previdenciária. impossibilidade de carreamento da parcela aos proventos de aposentadoria e pensão. irregularidade não constante dos atos. legalidade das concessões com determinação para exclusão da parcela inquinada dos proventos. pedidos de reexame. decisões liminares exaradas pelo supremo tribunal federal. impossibilidade de determinação para exclusão da vantagem impugnada. conhecimento dos recursos, com provimento parcial. ciência.

APOSENTADORIA (APOS)

Secretaria de Recursos (Serur).

Em julgamento, pedidos de reexame interpostos por Maria Valesca Martel, Marinês Menti Moura, Marlene Marchisio Crispim, Marta Inês Dornelles Macedo e Neiva Boscarin Mocelin contra o Acórdão 10510/2017-TCU-Primeira Câmara, por intermédio do qual este Tribunal considerou legais os atos de aposentadoria dos interessados e determinou a exclusão da vantagem do Bônus de Eficiência e Produtividade dos seus proventos.
2.	 Preliminarmente, ratifico os despachos exarados no sentido de que os presentes recursos merecem ser conhecidos, porquanto preenchem os requisitos de admissibilidade previstos nos arts. 32, parágrafo único, 33 e 48 da Lei 8.443/1992.
3.	No mérito, a secretaria especializada, com o apoio do Parquet de Contas, propõe o conhecimento e o provimento parcial aos pedidos, com suspensão do cumprimento do subitem 9.2.1 da deliberação recorrida enquanto vigentes as liminares deferidas no âmbito do Supremo Tribunal Federal pelo Ministro Alexandre de Moraes.
4.	De pronto, verifico que o sobredito encaminhamento tem por base amplo e percuciente arrazoado que merece ser acolhido, razão pela qual adoto, aqui, como razões de decidir, os fundamentos elencados na instrução que compõe o relatório precedente, sem prejuízo das seguintes considerações.
5.	Em relação ao argumento de que teria havido violação ao exercício da ampla defesa e do contraditório antes da apreciação dos atos de aposentadoria, cumpre enfatizar que a súmula vinculante 3 do STF excepciona a observância dessas faculdades quando se trata da apreciação da legalidade de ato de concessão de aposentadoria, reforma e pensão. Além disso, em consonância com o entendimento construído pelo STF sobre essa questão, o TCU, diante da perspectiva de apreciação pela ilegalidade de atos que foram disponibilizados há mais de cinco anos, oferece a oportunidade prévia de uso das garantias da ampla defesa e do contraditório, nos termos preconizados no Acórdão 587/2011-TCU-Plenário. No caso dos atos ora reexaminados, eles foram disponibilizados e apreciados no ano de 2017, ou seja, dentro do referido prazo de cinco anos, o que dispensa o oferecimento prévio do exercício da ampla defesa e do contraditório.
6.	No que se refere à alegação de que teria havido violação a cláusula de reserva de Plenário, delineada na súmula vinculante 10 do Supremo Tribunal Federal, cumpre rememorar o enunciado 103 da Súmula desta Corte de Contas, que estabelece que "na falta de normas legais regimentais específicas, aplicam-se, analógica e subsidiariamente, no que couber, a juízo do Tribunal de Contas da União, as disposições do Código de Processo Civil", o art. 298 do Regimento Interno do TCU, que dispõe que "Aplicam-se subsidiariamente no Tribunal as disposições das normas processuais em vigor, no que couber e desde que compatíveis com a Lei Orgânica", bem assim o art. 15 do Novo Código de Processo Civil, que estabelece que "Na ausência de normas que regulem processos eleitorais, trabalhistas ou administrativos, as disposições deste Código lhes serão aplicadas supletiva e subsidiariamente".
7.	Nesse cenário, convém destacar o parágrafo único do art. 949 do NCPC, de aplicação subsidiária no TCU, que dispõe que "Os órgãos fracionários dos tribunais não submeterão ao plenário ou ao órgão especial a arguição de inconstitucionalidade quando já houver pronunciamento destes ou do plenário do Supremo Tribunal Federal sobre a questão". Com efeito, a questão do pagamento do Bônus de Eficiência e Produtividade já foi objeto de deliberação pelo Plenário deste Tribunal em outras oportunidades, a exemplo do Acórdão 2463/2017-TCU-Plenário, de modo que, nos termos do sobredito dispositivo, não há que se falar em ofensa à cláusula de reserva de plenário.
8.	Em relação à aptidão do TCU para exercer o controle difuso de constitucionalidade, importa salientar que o Supremo Tribunal Federal, nos termos de sua Súmula 347, assentou que "o Tribunal de Contas da União, no exercício de suas atribuições, pode apreciar a constitucionalidade de leis e de atos do poder público", entendimento que esta Casa tem univocamente adotado quando o caso concreto o requer (e.g. Acórdãos 244/2010, 1.181/2010, 945/2013 e 2.000/2017, todos do Plenário) . Com efeito, o Acórdão 2000/2017-TCU-Plenário, ao cuidar do pagamento do bônus de eficiência, salientou a possibilidade de que fossem afastados dispositivos da Lei 13.464/2017, que instituiu o referido bônus, nos casos concretos submetidos à apreciação deste Tribunal, com fundamento na intelecção insculpida na Súmula 347 do STF.
9.	Sobre a natureza do bônus de eficiência, o TCU tem recorrentemente entendido que a referida vantagem não pode integrar os proventos de inatividade ou de pensão civil, por tratar-se de parcela remuneratória de natureza pro labore faciendo, expressamente excluída da base de cálculo da contribuição previdenciária. Aliás, por sua clareza e precisão, colaciono trecho do voto condutor do Acórdão 1505/2018-TCU-Plenário, de relatoria do Ministro Benjamin Zymler, que assim enfrentou o tema:
"10. O Bônus de Eficiência e Produtividade, a toda evidência, constitui vantagem remuneratória de caráter pro labore faciendo. Na realidade, sua natureza é a mesma das gratificações de desempenho previstas na estrutura de retribuição de diversas carreiras do funcionalismo, pagas em virtude do efetivo exercício de determinada atividade e segundo os resultados apresentados pelo servidor.
11. Aliás, fosse verba de caráter indenizatório, como querem os recorrentes, nem sequer se cogitaria seu pagamento na inatividade (v. art. 49, § 1º, da Lei 8.112/1990) , porquanto as indenizações, conceitualmente, constituem mero ressarcimento por gastos realizados no exercício de função pública.
12. As gratificações de desempenho, por outro lado, podem, a exemplo do 'bônus', ser levadas para a inatividade (v. art. 49, § 2º, da Lei 8.112/1990) , desde que haja, na legislação de regência, expressa previsão nesse sentido (e.g. RE 691529-AgR, do Supremo Tribunal Federal, e REsp 1.360.788, do Superior Tribunal de Justiça) .
13. Assim, concretamente, o que distingue o Bônus de Eficiência previsto na Lei 13.464/2017 e as gratificações de desempenho previstas em inúmeras outras leis é que aquele não sofre, em nenhuma medida, a incidência de contribuição previdenciária, circunstância que lhe retira, por força da Constituição, a possibilidade de ser carreado para a inatividade."
10.	Em relação ao argumento de que a incidência de contribuição previdenciária sobre o bônus seria prejudicial à União, pois implicaria percentual a ser recolhido pelo ente estatal e ampliaria os gastos públicos, o TCU já enfrentou essa alegação em outras oportunidades, a exemplo do Acórdão 10518/2017-TCU-Primeira Câmara. Permito-me repisar as oportunas ponderações feitas pelo Ministro Benjamin Zymler naquela oportunidade:
"12. Quanto ao suposto dano que a eventual instituição de contribuição previdenciária sobre o Bônus causaria, em face da contribuição patronal (alínea 'c', acima) , o argumento, com a devida vênia, é desarrazoado, mormente à luz da realidade das contas públicas nacionais. Fosse como quer a AGU, diga-se de passagem, melhor seria não cobrar contribuição nenhuma, de nenhum servidor público.
13.	 De fato, consideradas apenas suas fontes próprias de financiamento - a saber, as contribuições dos servidores e a chamada contribuição patronal -, o RPPS é altamente deficitário. A situação obriga o direcionamento, para custeio dos benefícios de inativos e pensionistas do setor público, de expressivo volume de receitas arrecadadas de outras fontes.
14.	 Ora, nesse cenário, a inclusão do Bônus nos proventos sem a respectiva contribuição previdenciária obviamente amplia a necessidade de aporte, para o sistema, de recursos adicionais do Tesouro, que, para além de sua contribuição patronal, vê-se obrigado a cobrir o que seria a parcela de esforço exigível dos próprios segurados. Aqui, não é demais enfatizar que o custo previdenciário da vantagem, havido com os seus mais de 32.000 beneficiários atuais (18.668 aposentados e 13.409 pensionistas das carreiras de Auditoria-Fiscal do Trabalho e Auditoria Tributária e Aduaneira) , é da ordem de R$ 477 milhões ao ano, custo esse integralmente assumido pelo erário ante a prescrição inserta na parte final dos arts. 14 e 24 da Lei 13.464/2017."
11.	Por fim, convém ressaltar que a questão atinente ao pagamento do bônus de eficiência e produtividade foi levada ao descortino do Supremo Tribunal Federal por diversas entidades representativas de servidores públicos. Refiro-me, dentre outros, aos Mandados de Segurança 35.410, 35.494, 35.498, 35.490 e 35.500, ocasiões em que o Ministro Alexandre de Moraes deferiu pedidos liminares:
"para suspender os efeitos do ato impugnado na TC Processo 021.009/2017-1, unicamente, em relação aos substituídos pelo impetrante e, consequentemente, determinar que o Tribunal de Contas da União, nos casos concretos submetidos a sua apreciação, se abstenha afastar a incidência dos os §§ 2º e 3º dos artigos 7º e 17 da Medida Provisória 765/2016, convertida na Lei 13.464/2017".
12.	Nesse cenário, muito embora os demais argumentos trazidos pelos recorrentes não mereçam guarida, o TCU encontra-se impedido de determinar a imediata exclusão da parcela relativa ao bônus de eficiência e produtividade dos seus proventos. Por conseguinte, seguindo a linha dos Acórdãos 2.134/2018, 2.214/2018 e 2.215/2018, todos do Plenário desta Corte, dentre outros, cumpre dar provimento parcial aos presentes pedidos de reexame a fim de suspender o cumprimento do subitem 9.2.1 do Acórdão 10510/2017-TCU-Primeira Câmara enquanto estiverem vigentes as liminares deferidas no âmbito do STF, sem prejuízo de determinar ao órgão de origem que acompanhe os referidos Mandados de Segurança e, em caso de decisão desfavorável à entidade representativa das carreiras dos interessados, faça cumprir o disposto no subitem 9.2.1 do Acórdão vergastado, sob pena de responsabilização solidária da autoridade administrativa omissa.
	Em face do exposto, voto por que o Tribunal adote a deliberação que ora submeto à apreciação deste colegiado.
TCU, Sala das Sessões Ministro Luciano Brandão Alves de Souza, em 11 de junho de 2019.
Ministro BRUNO DANTAS
Relator